【裁判字號】    99,抗,19
【裁判日期】    990426
【裁判案由】    損害賠償
【裁判全文】
臺灣高等法院臺南分院民事裁定  99年度抗字第19號
抗  告  人  甲○○
相  對  人  乙○○
上列抗告人因與相對人間請求侵權行為損害賠償事件，對於中華
民國98年11月18日臺灣雲林地方法院98年度訴字第450 號裁定，
提起抗告，本院裁定如下：
    主  文
抗告駁回。
抗告訴訟費用新臺幣壹仟元由抗告人負擔。
    理  由
一、抗告意旨略以：依抗告人提送臺灣士林地方法院（下稱士林
    地院）之民國（下同）98年7 月23日民事補充理由狀，已明
    確界定於98年6月16日起訴之98年度訴字第450號損害賠償事
    件（下稱本件訴訟）之訴訟依據，係指「相對人在課堂之錯
    誤不實八卦內容，經學生以電子郵件elvanpenz@mail2000.c
    om.tw 向蘋果日報爆料（下稱系爭報導）。」再依士林地院
    98年7月6日收件之抗告人民事陳報狀，亦詳載抗告人係因98
    年2 月20日調閱臺灣臺北地方法院（下稱臺北地院）97年度
    訴字第3411號卷時，始悉「98年12 月3日學生有以電子郵件
    elvanpenz@mail2000.com.tw 向蘋果日報爆料」之情事。而
    原法院98年度訴字第93號損害賠償事件（下稱前案訴訟），
    係於97年11月5 日因臺北地院移轉管轄而受理，該事件之被
    告為相對人與聯合報及其記者與員工，並無涉蘋果日報報導
    ，與本件訴訟之被告不同，且該事件遞狀時間為97年11月 5
    日，遠早於抗告人98年2 月20日閱卷始知悉之系爭報導情事
    。則抗告人於98年2 月20日始悉之內容與證據，顯不可能於
    前件訴訟遞狀時即預知能出現，本件訴訟與前案訴訟應為不
    同事件，原法院顯就證據內容及時點確認與訴訟爭點依據有
    所誤解。況前案訴訟爭點及前案訴訟98年5 月12日筆錄，並
    無涉蘋果日報報導，亦非本件訴訟所指相對人在上課之錯誤
    不實八卦導致學生報料蘋果日報。前案訴訟與本件訴訟既無
    相同訴訟依據，自屬不同時點之不同侵權行為內容，應非一
    事不再理，而無重複訴訟之情事。原法院以本件訴訟重複起
    訴為由，裁定駁回抗告人之訴，自屬不當，爰抗告求廢棄原
    裁定等語。
二、按當事人不得就已起訴之事件，於訴訟繫屬中更行起訴；又
    起訴違背上述規定者，法院應以裁定駁回之；民事訴訟法第
    253條、第249條第1項第7款，分別定有明文。據此顯見所禁
    止之重複起訴，係指同一事件而言。而關於前後起訴之事件
    是否為同一訴訟，應依「當事人」、「訴之聲明」及「訴訟
    標的」三個訴之要素定之，更屬當然之解釋。
三、經查抗告人前以相對人及訴外人聯合報、黃素娟、魯永明、
    吳進安等人為被告，於97年11月5 日向臺北地院提起訴訟請
    求損害賠償，經該院以97年度審訴字第1618號受理後，繼於
    98年2月4日以無管轄權為由裁定移送原法院，現由原法院以
    98年度訴字第93號損害賠償事件審理中（即前案訴訟）等情
    ，業經調閱前案訴訟事件全卷查明，並有相關起訴書、筆錄
    、函文等附卷足稽。嗣抗告人再以相對人為被告，於98年 6
    月17日向士林地院提起本件訴訟請求損害賠償，經該院以98
    年度訴字第764號受理後，繼於98年10月2日以無管轄權為由
    裁定移送原法院，仍由原法院以98年度訴字第450 號損害賠
    償事件審理中（即本件訴訟），固亦有本件訴訟事件全卷可
    佐。然查抗告人前案訴訟係以「被告乙○○等分別於95年 6
    月22日及95年10月5日於壹週刊265 期、280期，及於95年12
    月30日聯合報A5話題版面、於95年12月28日蘋果日報A9要聞
    版面等散播不實之內容，足以詆毀其名譽並影響其工作權等
    權利，致其受有不法侵害。」等原因事實，依民法第18條、
    第184條第1項及第195條第1項規定，聲明求為判決：「(一)被
    告聯合報等應各（嗣減縮為連帶）給付其新臺幣（下同）30
    0萬元，及自起訴狀繕本送達翌日起至清償日止，按年息5％
    計算之利息。(二)被告王必成等應各（嗣減縮為共同）在聯合
    報、中國時報、自由時報、經濟日報、工商時報、雜誌、科
    學月刊、科學人雜誌、Cheers雜誌、牛頓雜誌、牛頓科學雜
    誌、月旦法學雜誌、本土法學雜誌、今週刊、商業週刊、壹
    週刊、時報周刊、獨家報導雜誌、翡翠雜誌等雜誌、PChome
    網站及雅虎奇摩網站等以1/2 版面，對其刊登如起訴狀附件
    所示之道歉啟事及本件判決主文一次。(三)第一項之聲明，其
    願供擔保請准宣告假執行。(四)訴訟費用由被告負擔。」等情
    （見前訴訟起訴狀第12至14頁）；而本件訴訟則係以「被告
    乙○○於課堂上為足損其名譽等不實內容之陳述，致學生向
    蘋果日報爆料，導致95年12月28日蘋果日報A9要聞版面登載
    不實內容，及於95年12月28日蘋果日報A9要聞版面等散播不
    實之內容等，足以詆毀其名譽並影響其工作權等權利，致其
    受有不法侵害。」等原因事實，依民法第18條、第184條第1
    項及第195條第1項規定，聲明求為判決：「(一)被告乙○○應
    給付其 100萬元，及自起訴狀繕本送達翌日起至清償日止，
    按年息 5％計算之利息。(二)被告乙○○應於中國時報、自由
    時報、聯合報全國單版全十（不指定版面）、蘋果日報全國
    A疊1/4版，壹週刊目錄頁1/2等5家報紙雜誌，對其刊登如起
    訴狀附件所示之道歉啟事及本件判決主文一日。(三)第一項之
    聲明，其願供擔保請准宣告假執行。(四)訴訟費用由被告負擔
    。」等情（見本訴訟起訴狀第2至4頁）。經核各該前案訴訟
    與本件訴訟起訴狀所載，有關被告乙○○部分，其起訴之原
    、被告當事人均同一，且均係因該被告散播不實內容之言論
    ，侵害原告之權利，而由原告本於侵權行為之法律關係，聲
    明請求為回復名譽及金錢賠償之訴之聲明。顯見前案訴訟與
    本件訴訟，有關當事人、訴訟標的及原因事實、暨訴之聲明
    ，均屬相同，而為同一訴訟無疑。
四、雖前案訴訟與本件訴訟就訴之聲明，所求為判決之事項雖未
    完全臻於一致，然按「起訴應以訴狀表明下列各款事項，提
    出於法院為之：第1項當事人及法定代理人、第2項訴訟標的
    及其原因事實、第3項應受判決事項之聲明。」、「第1項第
    3 款之聲明，於請求金錢賠償損害之訴，原告得在第1項第2
    款之原因事實範圍內，僅表明其全部請求之最低金額，而於
    第一審言詞辯論終結前補充其聲明。其未補充者，審判長應
    告以得為補充。」民事訴訟法第244條第1項，及89年2月9日
    增訂之第4 項定有明文。蓋損害賠償之訴，由於涉及損害原
    因、過失比例、損害範圍等之認定，常須經專業鑑定以及法
    院之斟酌裁量，始能定其數額。如原告未於第一審言詞辯論
    終結前補充其聲明，法院應依其表明之最低金額而為裁判（
    參見上揭條文增訂意旨）。抗告人於本件訴訟雖特別主張學
    生係因相對人於「95年11月30日散播於雲科大企管在職三商
    事法公然侮辱，導致學生至蘋果日報爆料…。」云云。然細
    察抗告人於前案訴訟所主張相對人之侵權行為時間，如「95
    年10月5日散播於壹週刊280期與聯合報95年12月30日散播於
    聯合報A5話題版面、獨家報導960 期部分﹔…」各情（見前
    案訴訟起訴狀第3 頁），顯見抗告人於本件訴訟所主張之該
    侵權行為日期，係處於前案訴訟所主張之侵權行為期間內至
    明。次據抗告人所提先後二訴訟其中訴之聲明有關回復名譽
    部分，即請求相對人應刊登道歉啟事及判決主文之媒體，就
    請求刊登報紙部分內容相同，可謂係重複請求。另關於金錢
    賠償部分，抗告人於前案訴訟係請求應賠償300 萬元，本件
    訴訟則請求應賠償100 萬元，固有不同；然抗告人既係提起
    侵權行為損害賠償之訴，本即可為最低金額之請求，於訴訟
    進行中隨訴訟程序之進展，適時為聲明擴張增加請求賠償金
    額，是抗告人於本件訴訟聲明請求賠償100 萬元，相較前案
    訴訟聲明請求賠償300 萬元，應屬賠償金額增加，而為應受
    判決事項聲明之擴張，要不影響抗告人所提先後二訴訟仍屬
    同一事件之認定。而抗告人於前案訴訟所主張者，既係以相
    對人涉嫌妨害名譽等行為，致其之名譽等權利受有損害而請
    求賠償，抗告人於前案訴訟起訴後，若認其所受之損害及應
    賠償之內容，或得請求之賠償之金額，有較前案訴訟為廣、
    為多，致抗告人認其應向相對人補充聲明請求損害賠償之內
    容，揆諸上揭規定及立法理由，抗告人仍宜應依上揭規定，
    於前案訴訟辯論終結前補充聲明即可，非謂抗告人有再行提
    起本件訴訟之必要，益顯本件訴訟與前案訴訟，係屬同一事
    件，本件確屬重複起訴無誤。
五、至抗告意旨指稱系爭報導（前案訴訟證15）不在前案訴訟起
    訴範圍，應無重複起訴云云，固有前案訴訟98年5 月12日言
    詞辯論筆錄可佐。惟抗告人就該報導，非但於前案訴訟起訴
    狀載為起訴事實四之侵權行為事實之一（見臺北地院97年度
    審訴字第1618號卷(一)第7頁第7行），更以該報導資為該案訴
    訟之證據（見同上卷第64頁），則抗告人縱於前案訴訟審理
    時陳明系爭報導不在該件起訴範圍內（見原法院卷(一)第76頁
    ），然抗告人既於前案訴訟提出系爭報導而為主張，經法院
    繫屬審理後，復經相對人為言詞辯論，依民事訴訟法第 260
    條規定意旨，既未經相對人同意，尚不生撤回之效力，此部
    分仍為前案訴訟審理範圍。且系爭報導所涉及者，為相對人
    散播於不特定第三人範圍之問題，不影響是否為同一事件之
    判斷，亦即抗告人主張相對人自95年6月22 日向壹週刊爆料
    ，迄95年12月30日向聯合報爆料期間，相對人基於散播不實
    內容於不特定第三人之故意，向不特定人爆料之範圍，究僅
    係前案訴訟起訴之數家新聞媒體，或廣及課堂上之學生，均
    同屬不特定第三人，自不得以不特定第三人之人數多寡，資
    為判斷是否同一事件之依據。而以抗告人起訴之前後兩案，
    就相對人而言，除前後兩案之當事人、侵權行為時間、態樣
    即原因事實、及法律關係等主要構成要件均相同，縱前案訴
    訟中尚共同對其餘被告如聯合報、黃素娟、魯永明、吳進安
    等人提起訴訟，然就相對人而言仍為同一當事人，本件確與
    前案訴訟為同一事件，應屬重複起訴。抗告人猶執系爭報導
    非屬前案訴訟起訴範圍，而謂本件訴訟與前案訴訟非同一事
    件云云，洵有誤會，不足採信。
六、另抗告意旨主張本件訴訟原因事實，係「97（誤載為98）年
    12月3日學生以電子郵件elvanpenz@mail2000.com.tw向蘋果
    日報爆料之情事」乙節（見抗告狀第1頁倒數第7行），因抗
    告人既已自陳學生以電子郵件向蘋果日報爆料，係源自相對
    人於97年11月30日在大學部商事法之課堂上，散布本件不實
    報導等語，顯見抗告人所主張侵權行為人仍為相對人，則以
    抗告人主張相對人侵權行為之時間及態樣，即「相對人向不
    特定第三人散播不實之內容，足以詆毀抗告人名譽並影響抗
    告人工作權等權利，致其受有不法侵害。」之侵權行為事實
    ，仍與前訴訟所主張之侵權行為事實相同，其主張侵權之被
    告同一、侵權行為法律關係同一，訴之聲明同一，自屬同一
    事件。至抗告人所稱係於98年2 月20日，始悉學生爆料之來
    源，係相對人於課堂上所為乙節，因「知悉」侵權行為之時
    間，依民法第197 條規定，僅涉損害賠償請求權時效進行之
    時點，尚與侵權行為成立之時間不同，要難資為判斷是否同
    一事件之依據，抗告人為此主張，亦非有據。
七、綜上所述，原法院以抗告人於本件訴訟主張相對人於95年11
    月30日，在課堂上向學生為不實之陳述，致學生向媒體爆料
    等情，與抗告人所提前案訴訟核屬同一訴訟，並有屬抗告人
    宜於前案訴訟言詞辯論終結前補充其聲明者，乃抗告人卻於
    前案訴訟尚繫屬原法院審理中，更行提起本件訴訟，自非適
    法等由，而裁定駁回抗告人本件之訴及其假執行之聲請，經
    核認事用法，並無不合。抗告人猶執陳詞，指摘原裁定不當
    ，求予廢棄，為無理由，應予駁回。
八、據上論結，本件抗告為無理由，應依民事訴訟法第495條之1
    第1項、第449條第1項、第95條、第78條，裁定如主文。
中    華    民    國    99    年    4    月    26     日
                  民事第一庭  審判長法  官  丁振昌
                                    法  官  李素靖
                                    法  官  林永茂
上為正本係照原本作成。
本裁定除以適用法規顯有錯誤為理由外，不得再抗告。如提出再
抗告，應於收受送達後10日內委任律師為代理人向本院提出再抗
告狀（須附繕本），並繳納再抗告費新台幣1千元。
中    華    民    國    99    年    4    月    26     日
                                    書記官  謝素嬿
【附記】
民事訴訟法第495條之1第2項準用同法第466條之1第1、2項規定
：
(1)對於第二審判決上訴，上訴人應委任律師為訴訟代理人。但上
  訴人或其法定代理人具有律師資格者，不在此限。
(2)上訴人之配偶、三親等內之血親、二親等內之姻親，或上訴人
  為法人、中央或地方機關時，其所屬專任人員具有律師資格並
  經法院認為適當者，亦得為第三審訴訟代理人。
民事訴訟法第466條之2第1項：
  上訴人無資力委任訴訟代理人者，得依訴訟救助之規定，聲請
  第三審法院為之選任律師為其訴訟代理人。

司法院資訊處製作；財團法人民間司法改革基金會備份。
